ACORDAO-COMPLETO-2428137

ACÓRDÃO 2433/2021 ATA 5/2021 - PRIMEIRA CÂMARA

VISTOS, relatados e discutidos estes autos de tomada de contas especial instaurada pela Caixa Econômica Federal (CAIXA) contra o Instituto da Biologia do Meio Ambiente (Ibio) , solidariamente com a Sra. Carla Marisa Pereira Rocha, ex-presidente da entidade (gestão de 1º/2/2001 a 1º/2/2005) , em razão da não conclusão do objeto e da não apresentação da documentação exigida na prestação de contas final referente ao contrato de repasse 149.625-85/2002 (Siafi 476628) , celebrado entre o então Ministério do Desenvolvimento Agrário (MDA) , representado pela CAIXA, e o instituto em tela.
ACORDAM os ministros do Tribunal de Contas da União, reunidos em sessão da 1ª Câmara, ante as razões expostas pelo relator, em:
9.1. arquivar o presente processo, sem julgamento do mérito, por ausência de pressupostos de desenvolvimento válido e regular, com fundamento no art. 212 do RI/TCU e no art. 6º, II, c/c o art. 19 da IN/TCU 71/2012;
9.2. dar ciência desta deliberação à Caixa Econômica Federal e aos responsáveis.

Tomada de contas especial em razão da não conclusão do objeto e da não apresentação da documentação exigida na prestação de contas final referente a contrato de repasse, cujo objeto foi a realização de ações de capacitação de agricultores, no âmbito do Programa Nacional de Fortalecimento da Agricultura Familiar (Pronaf).

Primeira Câmara

Entidades/órgãos do Governo do Estado da Bahia.

3. Interessados/Responsáveis:
3.1. Responsáveis: Carla Marisa Pereira Rocha (XXX.268.198-XX); Instituto da Biologia do Meio Ambiente (04.607.717/0001-57).

13.1. Ministros presentes: Walton Alencar Rodrigues (Presidente), Benjamin Zymler, Vital do Rêgo e Jorge Oliveira.
13.2. Ministros-Substitutos presentes: Augusto Sherman Cavalcanti e Weder de Oliveira (Relator).

WEDER DE OLIVEIRA

Reproduzo, a seguir, com ajustes de forma, a instrução da Secretaria de Controle Externo de Tomada de Contas Especial (Secex-TCE) , inserta à peça 23 dos presentes autos:
"INTRODUÇÃO
	Cuidam os autos de Tomada de Contas Especial instaurada pela Caixa Econômica Federal, em desfavor do Instituto da Biologia do Meio Ambiente (CNPJ: 04.607.717/0001-57) , na qualidade de entidade contratada, solidariamente com a Sra. Carla Marisa Pereira Rocha (CPF: XXX.268.198-XX) , na condição de presidente do instituto (gestão de 1º/2/2001 a 1º/2/2005) , em razão da não conclusão do objeto pactuado e da não apresentação da documentação necessária na prestação de contas final, no âmbito do Contrato de Repasse 149.625-85/2002 (Siafi 476628) , celebrado entre o então Ministério do Desenvolvimento Agrário (MDA) , representado pela Caixa, e a referido instituto, para execução de ações relacionadas ao Programa Nacional de Fortalecimento da Agricultura Familiar (Pronaf) .
HISTÓRICO
2.	De acordo com as informações colhidas do ajuste (peça 2, p. 94-100) e do respectivo plano de trabalho (peça 2, p. 84-92) , o instrumento de repasse em testilha teve por objeto a capacitação de agricultores, familiares, população indígena, estudantes, professores, associados e cooperativados para gerar novos modelos de produção na região do semiárido do nordeste da Bahia, no município de Ribeira do Pomba/BA, em busca da sustentabilidade, convivendo com as agruras da seca e minimizando as pressões sobre o bioma da caatinga.
3.	A vigência estabelecida inicialmente foi de 20/12/2002 a 20/12/2003 (peça 2, p. 4) . Após sucessivas prorrogações, o termo vigeu até 18/2/2005, conforme aditivos firmados (peça 2, p. 102-116) , com prazo final para prestação de contas em até sessenta dias após o término da vigência da avença (peça 2, p. 228) .
4.	Para executá-lo, conforme o disposto na cláusula quarta (peça 2, p. 96) , foram previstos R$ 120.000,00, sendo R$ 100.000,00 a cargo da União e R$ 20.000,00 a título de contrapartida da entidade contratada em serviços. Os recursos federais, por sua vez, foram repassados integralmente, em parcela única, por meio da ordem bancária 2003OB000069, emitida em 3/6/2003 (peça 2, p. 233) , cujo crédito em conta bancária específica ocorreu em 5/6/2003 (peça 2, p. 174) .
5.	Não obstante, a Caixa realizou dois desbloqueios para a conta vinculada no montante pactuado da seguinte forma:
Tabela 1 - Desbloqueios para a conta vinculada
	Data do desbloqueio
	Repasse
	Contrapartida
	Valor (R$) 

	6/6/2003
	50.000,00
	10.000,00
	60.000,00

	21/7/2004
	50.000,00
	10.000,00
	60.000,00

	Total (R$) 
	120.000,00

	Fonte: controle de desbloqueio (peça 2, p. 228) .

6.	Do montante total de R$ 100.000,00 disponibilizado no dia 5/6/2003, em conta específica pelo ministério, R$ 50.000,00 foram aplicados em poupança no dia 6/6/2003, e o restante, no valor de R$ 50.000,00, permaneceu em conta, uma vez que foi desbloqueado pela Caixa na mesma data, conforme evidenciado no extrato bancário (peça 2, p. 174) .
7.	No decorrer da execução do contrato, foram realizados os seguintes saques da conta de poupança para a conta vinculada (D) e aplicações da conta vinculada para a poupança (C) da seguinte forma:
Tabela 2 - Movimentações financeiras da conta poupança
	Data da transação
	Valor (R$) 
	Tipo (D/C) 
	Natureza da operação

	5/6/2003
	50.000,00
	D
	Saque da 1ª parcela*

	22/7/2004
	50.000,00
	D
	Saque da 2ª parcela

	29/10/2004
	4.987,11
	D
	Saque de rendimentos

	14/3/2005
	126,78
	D
	Saque de rendimentos

	Fonte: extrato bancário (peça 2, p. 208-225) e conciliação bancária (peça 2, p. 226-227) .
*A primeira parcela de R$ 50.000,00 não transitou pela poupança vinculada.

8.	Conforme se observa no Parecer Técnico, de 13/9/2004 (peça 2, p. 128) , o uso de rendimentos financeiros oriundos da aplicação de parte dos recursos públicos federais na poupança foi objeto de apreciação prévia e aprovação do respectivo projeto de atividades pela Secretaria de Agricultura Familiar do MDA, para fins de aplicação no objeto pactuado. Ademais, não houve saldo remanescente a ser devolvido aos cofres da União.
9.	Durante a execução do ajuste, o ministério repassador, após a análise do relatório de execução física de atividades apresentado pelo Ibio referente à aplicação da primeira parcela dos recursos, no valor de R$ 50.000,00, entendeu que as informações prestadas no Relatório de  Execução de Atividades (REA) estavam de acordo com o previsto no plano de trabalho e posicionou-se favorável à liberação da segunda parcela, nos termos do Parecer Técnico de 6/7/2014 (peça 2, p. 138) , a despeito de constatada uma inconsistência entre os valores programado e liberado da primeira parcela, a qual fora ajustada no desbloqueio subsequente.
10.	Não obstante as atividades já desempenhadas e aprovadas até então nos termos pactuados com a União, a Caixa, nos termos do Parecer Técnico 68/2016/GIGOV/FS (peça 2, p. 30) , assim consignou em relação à prestação de contas final:
 (...) somente localizamos juntado ao processo uma Declaração de Arquivamento e uma via do ofício datado de 27/12/2005, assinado pelo Sr. Everaldo Lima de Queiroz, endereçado ao MDA, sem protocolo de recebimento daquele ministério, informando o encaminhamento do REA final revisado e corrigido; demais documentos necessários à PCF não foram apresentados, a saber: Relatório de Execução Físico-Financeira, Relação de Comprovação de Pagamentos, Demonstrativo de Execução de Receitas e Despesas, Relatório de Cumprimento e Aceitação do Objeto, documentos fiscais e o imprescindível REA final homologado pelo gestor do programa, o qual não chegou ao nosso poder.
11.	A despeito dos esforços adotados por meio de mensagem de e-mail e notificações acerca da necessidade de apresentar o REA final acompanhado da prestação de contas com todos os documentos comprobatórios acostados, o Ibio se manteve silente e, dessa forma, tornou-se inadimplente com a obrigação contratual, conforme delineado no Parecer 232/2017/GIGOV/FS, de 15/3/2017 (peça 2, p. 6) .
12.	Ademais, conforme consignado pela Caixa, o Sr. Everaldo Lima Queiroz, na condição de presidente do Ibio a partir de 1º/2/2005, apresentou sua defesa, mediante carta datada de 20/05/2008, com a justificativa de remessa dos documentos na Secretaria de Agricultura Familiar do MDA em 27/12/2005, entretanto, não foram apresentadas as relações de pagamentos, bem como o REA final homologado pelo ministério contratante.
13.	Diante disso, a Caixa concluiu que os objetivos da avença não foram atendidos em sua integralidade, o objeto não gerou o benefício social esperado e a parte executada não possui funcionalidade, uma vez que a ausência do REA final, acompanhado da prestação de contas com todos os documentos comprobatórios acostados, comprometeu a comprovação da totalidade dos recursos públicos envolvidos no ajuste em deslinde, Parecer 232/2017/GIGOV/FS, de 15/3/2017 (peça 2, p. 4-7) .
14.	Consoante demonstrado no quadro de peça 3, p. 23, a despeito de devidamente notificados pela Caixa acerca das irregularidades constatadas com a ocorrência de dano ao erário para apresentação de justificativas ou devolução dos recursos impugnados, o Ibio e a Sra. Carla Marisa Pereira Rocha mantiveram-se inertes, e a defesa apresentada pelo Sr. Everaldo Lima Queiroz foi considerada improcedente, conforme consignado pelo tomador (peça 3, p. 24) .
15.	Caracterizadas as irregularidades e esgotadas as medidas administrativas internas sem a obtenção do ressarcimento do débito causado aos cofres da União, o órgão instaurador, em seu Relatório de Tomada de Contas Especial 235/2018, emitido em 11/4/2018 (peça 3, p. 21-27) , com a indicação circunstanciada das providências adotadas pela autoridade administrativa no instrumento de repasse em questão, pugnou pela imputação de débito ao Instituto da Biologia do Meio Ambiente (Ibio) solidariamente com a presidente à época dos fatos, Sra. Carla Marisa Pereira Rocha, ) , em razão da não conclusão do objeto pactuado e da não apresentação da documentação necessária na prestação de contas, no âmbito do Contrato de Repasse 149.625-85/2002 (Siafi 476628) , no montante original de R$ 105.113,89, sendo R$ 100.000,00 relativos à integralidade repassada pela União e R$ 5.113,69 decorrentes de rendimentos auferidos com aplicação na poupança.
16.	O Relatório de Auditoria 93/2018 (peça 3, p. 29-31) contou a devida manifestação acerca dos quesitos mencionados no art. 4º, inciso V e § 1º, da Instrução Normativa - TCU 71, de 28 de novembro de 2012, tendo concluído aquela instância de controle pela irregularidade das presentes contas em consonância com o entendimento adotado pelo tomador, razão pela qual foram emitidos o Certificado de Auditoria (peça 3, p. 32) e o Parecer do Dirigente do Órgão de Controle Interno (peça 3, p. 33) .
17.	Em Pronunciamento Ministerial de peça 3, p. 36, o Ministro de Estado Chefe da Casa Civil da Presidência da República, na forma do art. 52, da Lei 8.443, de 16 de julho de 1992, atestou haver tomado conhecimento das conclusões do Controle Interno, em obediência aos ditames previstos na Instrução Normativa - TCU 71, de 28 de novembro 2012.
18.	Uma vez remetidos os autos a este Tribunal para fins de apreciação e julgamento, em sede de instrução preliminar (peça 6) , a análise dos pressupostos de procedibilidade previstos na IN/TCU 71/2012 verificou que não havia óbices preliminares que impedissem o prosseguimento desta tomada de contas especial, uma vez que não se configurou o transcurso de mais de dez anos entre o fato gerador e a primeira notificação válida dos responsáveis pela autoridade administrativa competente. Ademais, o valor atualizado do débito apurado (sem juros) em 1/1/2017 era superior a R$ 100.000,00, na forma estabelecida conforme os arts. 6º, inciso I, e 19 da IN/TCU 71/2012, modificada pela IN/TCU 76/2016.
19.	Em seguida, após as considerações técnicas acerca da apuração dos fatos, identificação dos responsáveis e quantificação do dano para fins de ressarcimento, a instrução preliminar concluiu com a seguinte proposta de encaminhamento (peça 6, p. 8-9) :
50. 	Diante do exposto, submetem-se os autos à consideração superior, propondo ao Tribunal:
'50.1. realizar a citação dos responsáveis abaixo qualificados, com fundamento nos arts. 10, § 1º, e 12, incisos I e II, da Lei 8.443/1992 c/c o art. 202, incisos I e II, do Regimento Interno deste Tribunal, para que, no prazo de quinze dias, apresentem alegações de defesa quanto à irregularidade detalhadas a seguir:
Irregularidade: não comprovação da boa e regular aplicação de parte dos recursos públicos recebidos por força do Contrato de Repasse 149.625-85/2002 (Siafi 476628) , ocasionada pela ausência de documentos idôneos e imprescindíveis à análise da prestação de contas final.
Dispositivos violados: art. 70, parágrafo único, da Constituição Federal; art. 93 do Decreto-Lei 200/67; art. 28 da Instrução Normativa STN 1/1997; da cláusula terceira, item 3.2, alíneas 'a', 'c', 'd' e 'h', do Contrato de Repasse 149.625-85/2002.
Qualificação dos responsáveis solidários:
Nome/CPF/função/gestão: Sra. Carla Marisa Pereira Rocha, XXX.268.198-XX, presidente do Ibio, de 1º/2/2001 a 22/5/2006.
Conduta: na condição de dirigente máximo da entidade contratada, deixar de comprovar a boa e regular aplicação dos recursos recebidos por força do Contrato de Repasse 149.625-85/2002, durante a sua gestão, mediante a apresentação do relatório de execução de atividades final homologado pelo gestor do programa, acompanhado de relatório de execução físico-financeira, relação de comprovação de pagamentos, demonstrativo de execução de receitas e despesas, relatório de cumprimento e aceitação do objeto, documentos, dentre outros eventualmente existentes e necessários, a título de prestação de contas final, conforme constatado pela Caixa Econômica Federal;
Nexo de causalidade: o ato omissivo da responsável impediu o estabelecimento do nexo causal entre os desembolsos e os recursos repassados para o atendimento do objeto pactuado no referido instrumento de repasse, provocou a descontinuidade do ajuste, frustrou o alcance dos resultados pretendidos e, dessa forma, resultou em dano ao erário; e
Culpabilidade: não há excludentes de ilicitude, de culpabilidade e de punibilidade; é razoável supor que a responsável tinha consciência da ilicitude de sua conduta; era exigível conduta diversa da praticada, qual seja, apresentar todos os documentos necessários e imprescindíveis à comprovação da boa e regular aplicação dos recursos públicos a título de prestação de contas final relacionada ao referido instrumento de repasse.
Nome/CNPJ/função: Instituto da Biologia do Meio Ambiente, 04.607.717/0001-57, entidade contratada.
Conduta: por intermédio de sua representante legal, deixar de comprovar a boa e regular aplicação dos recursos recebidos por força do Contrato de Repasse 149.625- 85/2002, durante a sua gestão, mediante a apresentação do relatório de execução de atividades final homologado pelo gestor do programa, acompanhado de relatório de execução físico-financeira, relação de comprovação de pagamentos, demonstrativo de execução de receitas e despesas, relatório de cumprimento e aceitação do objeto, documentos, dentre outros eventualmente existentes e necessários, a título de prestação de contas final, conforme constatado pela Caixa Econômica Federal;
Nexo de causalidade: o ato omissivo de sua representante legal impediu o estabelecimento do nexo causal entre os desembolsos e os recursos repassados para o atendimento do objeto pactuado no referido instrumento de repasse, provocou a descontinuidade do ajuste, frustrou o alcance dos resultados pretendidos e, dessa forma, resultou em dano ao erário; e
Culpabilidade: não há excludentes de ilicitude, de culpabilidade e de punibilidade; é razoável supor que o responsável, por intermédio de sua representante legal, tinha consciência da ilicitude de sua conduta; era exigível conduta diversa da praticada, qual seja, apresentar todos os documentos necessários e imprescindíveis à comprovação da boa e regular aplicação dos recursos públicos a título de prestação de contas final relacionada ao referido instrumento de repasse.
e/ou recolha aos cofres do Tesouro Nacional a quantia abaixo indicada, referente à irregularidade e aos elementos de responsabilização acima descritos, atualizada monetariamente a partir da respectiva data até o efetivo recolhimento, abatendo-se na oportunidade a quantia eventualmente ressarcida, na forma da legislação em vigor;
	Valor original (R$) 
	Data da ocorrência

	50.000,00
	5/6/2003

	50.000,00
	22/7/2004

	4.987,11
	29/10/2004

	126,78
	14/3/2005

Valor atualizado até 11/6/2019: R$ 244.035,88'
20.	Partindo dessas premissas, a proposta foi, então, acolhida pela unidade técnica, nos termos dos pronunciamentos uníssonos emitidos em 16/6/2019 (peças 7-8) , ocasião em que, tomando como base a delegação de competência conferida pelo ministro-relator deste feito, foram promovidas as citações dos arrolados com os seguintes contornos:
Tabela 3 - Citação dos responsáveis
	Destinatário
	Expediente
	Data da ciência

	Sra. Carla Marisa Pereira Rocha
	Ofício 4915/2019-TCU/Secex-TCE (peça 11) 
	16/7/2019 (peça 13) 

	Instituto da Biologia do Meio Ambiente
	Edital 6/2020-TCU/Secex-TCE (peça 21) 
	17/3/2020 (peça 22) 

	Fonte: processo TC Processo 043.502/2018-0.

21.	Compulsando os autos, observam-se as alegações de defesa apresentadas pelo Sra. Carla Marisa Pereira Rocha acostadas à peça 20. Não obstante, apesar de devidamente notificado, o Instituto da Biologia do Meio Ambiente (Ibio) quedou-se silente perante esta Corte de Contas e, desta forma, não se manifestou quanto à irregularidade a ele imputada, no prazo regimental fixado. Ademais, em pesquisa realizada na base de dados deste Tribunal em 18/8/2020, constata-se que não há documentos pendentes de juntada nestes autos que guardem relação com eventuais alegações de defesa apresentadas ainda que intempestivas.
22.	Assim, autos foram, então, encaminhados à unidade técnica para fins de instrução e consequente apreciação no mérito pelo Tribunal, após a prévia manifestação do Parquet de Contas.
EXAME TÉCNICO
23.	O exame técnico ora proposto compreende a análise das alegações de defesa apresentadas após citação, assim como da revelia configurada, tomando como base as irregularidades atribuídas aos responsáveis em específico, no âmbito da preliminar, em cotejo com em cotejo com os argumentos e elementos comprobatórios colacionados assim como aqueles já constantes dos autos que possam ser aproveitados em favor deles em manifestações colhidas na fase interna desta Tomada de Contas Especial, acaso existentes.
24.	Das alegações de defesa da Sra. Carla Marisa Pereira Rocha (peça 20) acompanhadas das respectivas análises.
Argumentação da defesa
24.1.	Inicialmente, a responsável afirma que não tem condições de constituir advogado neste momento e de recorrer diante de um processo dessa proporção. Reconhece que fez parte da referida organização não governamental somente no papel, de forma meramente simbólica entre 2002 e 2003. De fato, quem a presidia e executava as ações era o Sr. Everaldo Lima de Queiroz, seu marido à época e já falecido, uma vez que era professor doutor da Universidade Federal da Bahia e, por sua vez, impedido de presidir o instituto por questões legais. Ademais, assegura, inclusive, que alguns documentos contidos no portal da transparência evidenciam que ele era o presidente.
24.2.	Após relatar problemas de ordem pessoal e familiar relacionados à ruptura do relacionamento conjugal com o Sr. Everaldo Lima de Queiroz, a responsável assevera que (peça 20) :
'Para mim é muito constrangedor estar envolvida em algo tão grande e sem saber o que significa, as prestações de contas quem fazia era o próprio Everaldo, ele morou em Ribeira do Pombal, eu não tive nunca mais contato, eu nem tenho ideia de como foi esse projeto, inclusive ele tinha um carro de modelo Kangoo Renault o qual utilizava e sim foi adquirido por ele pelo projeto, é a única coisa que me recordo (...) '.
24.3.	Por fim, ao disponibilizar contatos e colocar-se à disposição deste Tribunal, a responsável aduz que precisa saber o que fazer, tentou alguns contatos, mas a única pessoa que talvez poderia lhe repassar informações acerca do Ibio e do projeto também faleceu há poucos meses, seria o Sr. Edvaldo Calazans, ex-prefeito do município de Ribeira do Pombal/BA.
Análise
24.4.	A rigor, ainda que o documento apresentado pela Sra. Carla Marisa Pereira Rocha não esteja essencialmente formulado com argumentação de defesa acompanhada de fundamentação e elementos comprobatórios que o suportem, reputa-se adequado e necessário o exame de suas alegações e formação de juízo quanto a sua procedência total ou parcial, em homenagem ao exercício do contraditório e da ampla defesa e ao princípio da verdade real que arregimenta a processualística desta Corte de Contas.
24.5.	Não obstante as dificuldades apresentadas de ordem pessoal e familiar que, segundo aponta a responsável, obstaculizaram o esclarecimento dos fatos a ela imputados, as irregularidades constatadas nestes autos e a sua relação jurídica com o Instituto da Biologia do Meio Ambiente, enquanto presidente à época, ainda que de direito como defende, não permitem afastar a sua responsabilidade pelo dano causado aos cofres públicos federais.
24.6.	A pessoa jurídica de direito privado, ao celebrar avença com o poder público federal, objetivando alcançar uma finalidade pública, assume o papel de gestora pública naquele ato e, em consequência, está sujeita ao cumprimento da obrigação pessoal de prestar contas ao poder público, nos termos do artigo 70, parágrafo único, da Constituição Federal; por conseguinte, passa a recair, também, sobre essa entidade a presunção iuris tantum de ter dado causa a prejuízo ao erário eventualmente ocorrido na execução da avença, por imposição constitucional, com base no disposto no mesmo art. 70, parágrafo único, combinado com a parte final do inciso II do art. 71 da Carta Magna.
24.7.	Da mesma forma, a responsabilidade da pessoa física, na condição de dirigente de entidade privada, encontra amparo nos citados arts. 70 e 71 da Constituição Federal de 1988, visto que, de fato, a pessoa natural é quem determina a destinação a ser dada aos recursos públicos transferidos; por isso, a obrigação de comprovar a boa e regular aplicação dos recursos recai sobre ela também, por meio de prestação de contas.
24.8.	Ao assinar o instrumento de repasse em 20/12/2002 (peça 2, p. 100) , a Sra. Carla Marisa Pereira tomou conhecimento acerca das normas aplicáveis, do objeto a ser executado, do montante envolvido, da vigência e, sobretudo, das regras do negócio de mútua colaboração entre contratante (União) e contratado (Ibio) , e assim as partes se obrigam a persegui-lo nos termos pactuados.
24.9.	O fator determinante para as conclusões obtidas foi a não comprovação da aplicação dos recursos repassados por força do ajuste em deslinde diante da ausência de documentos idôneos e imprescindíveis à análise da prestação de contas final, tais como: REA final homologado pelo gestor do programa, acompanhado de relatórios, listas de presença, comprovantes de despesas, documentos fiscais, dentre outros eventualmente existentes, nos termos acima transcritos, conforme constatado pela Caixa (peça 2, p. 4-7 e 30) . Ademais, em que pese notificados durante a fase interna para solução das pendências apontadas, o instituto contratado e a representante legal se mantiveram inertes.
24.10.	Com as prorrogações, o ajuste vigeu de 20/12/2002 a 18/2/2005 e, durante esse período, o Instituto de Biologia do Meio Ambiente foi presidido pela Sra. Carla Marisa Pereira Rocha, que permaneceu nesta condição até pelo menos 22/5/2006, ocasião em que se iniciou a gestão do Sr. Everaldo Lima de Queiroz à frente do Ibio, conforme evidenciado na consulta ao Sistema CNPJ da Receita (peça 5) .
24.11.	É dizer que coube a Sra. Carla Marisa Pereira Rocha o gerenciamento do ajuste durante toda a sua gestão não só das ações pactuadas como também dos recursos públicos repassados, assim como a obrigatoriedade de prestar contas também recaiu no período que ele se encontrava na presidência do Ibio. A despeito de atribuir a execução de todo o referido contrato de repasse ao Sr. Everaldo Lima de Queiroz, não há elementos nos autos que permitam concluir noutro sentido. 
24.12.	Nesse contexto, a Sra. Carla Marisa Pereira Rocha não só deixou de comprovar a execução das metas previstas no Contrato de Repasse 149.625-85/2002 com a apresentação do relatório de execução de atividades final homologado pelo gestor do programa, nos termos exigidos e acompanhado de toda documentação necessária a título de prestação de contas, como também, com isso, deu causa à imprestabilidade total da fração homologada e aprovada os recursos públicos relacionados à 1ª parcela.
24.13.	Diante disso, não poderia a responsável, em que pese as dificuldades de ordem pessoal e familiar relatadas, beneficiar-se do desconhecimento de todos os contornos inerentes a aplicação e prestação de contas dos recursos repassados por força do Contrato de Repasse 149.625-85/2002 não se demonstra razoável e suficiente para afastar a sua responsabilização, uma vez que a ela coube a função nobre de cumprir a missão institucional prevista no estatuto do Instituto da Biologia do Meio Ambiente, enquanto presidente à época dos fatos.
24.14.	Destarte, em face do esposado, inexistindo elementos novos, tampouco provas robustas a elidir os fatos irregulares constatados, as alegações de defesa da Sra. Carla Marisa Pereira Rocha devem ser rejeitadas.
25.	Da revelia do Instituto da Biologia do Meio Ambiente acompanhada da respectiva análise.
25.1.	Preliminarmente, cumpre tecer breves considerações sobre a forma como são realizadas as comunicações processuais no TCU. A esse respeito, destacam-se o art. 179, do Regimento Interno do TCU (Resolução 155, de 4/12/2002) e o art. 4º, inciso III, § 1º, da Resolução TCU 170, de 30 de junho de 2004, in verbis:
'Art. 179. A citação, a audiência ou a notificação, bem como a comunicação de diligência, far se-ão:
I - mediante ciência da parte, efetivada por servidor designado, por meio eletrônico, fac-símile, telegrama ou qualquer outra forma, desde que fique confirmada inequivocamente a entrega da comunicação ao destinatário;
II - mediante carta registrada, com aviso de recebimento que comprove a entrega no endereço do destinatário;
III - por edital publicado no Diário Oficial da União, quando o seu destinatário não for localizado
 (...) 
Art. 3º As comunicações serão dirigidas ao responsável, ou ao interessado, ou ao dirigente de órgão ou entidade, ou ao representante legal ou ao procurador constituído nos autos, com poderes expressos no mandato para esse fim, por meio de:
I - correio eletrônico, fac-símile ou telegrama;
II - servidor designado;
III - carta registrada, com aviso de recebimento;
IV - edital publicado no Diário Oficial da União, quando o seu destinatário não for localizado, nas hipóteses em que seja necessário o exercício de defesa'.
Art. 4º. Consideram-se entregues as comunicações:
I - efetivadas conforme disposto nos incisos I e II do artigo anterior, mediante confirmação da ciência do destinatário;
II - realizadas na forma prevista no inciso III do artigo anterior, com o retorno do aviso de recebimento, entregue comprovadamente no endereço do destinatário;
III - na data de publicação do edital no Diário Oficial da União, quando realizadas na forma prevista no inciso IV do artigo anterior.
§ 1º O endereço do destinatário deverá ser previamente confirmado mediante consulta aos sistemas disponíveis ao Tribunal ou a outros meios de informação, a qual deverá ser juntada ao respectivo processo.
 (...) '.
25.2.	Bem se vê, portanto, que a validade da citação via postal não depende de que o aviso de recebimento seja assinado pelo próprio destinatário da comunicação, o que dispensa, no caso em tela, a entrega do AR em 'mãos próprias'. A exigência da norma é no sentido de o Tribunal verificar se a correspondência foi entregue no endereço correto, residindo aqui a necessidade de certeza inequívoca.
25.3.	Não é outra a orientação da jurisprudência do TCU, conforme se verifica dos julgados a seguir transcritos:
Acórdão 3648/2013-TCU-Segunda Câmara | Relator: Ministro José Jorge
'São válidas as comunicações processuais entregues, mediante carta registrada, no endereço correto do responsável, não havendo necessidade de que o recebimento seja feito por ele próprio.'
Acórdão 1019/2008-TCU-Plenário | Relator: Ministro Benjamin Zymler
'É prescindível a entrega pessoal das comunicações pelo TCU, razão pela qual não há necessidade de que o aviso de recebimento seja assinado pelo próprio destinatário. Entregando se a correspondência no endereço correto do destinatário, presume-se o recebimento da citação.'
Acórdão 1526/2007-TCU-Plenário | Relator: Ministro Aroldo Cedraz
As comunicações do TCU, inclusive as citações, deverão ser realizadas mediante Aviso de Recebimento - AR, via Empresa Brasileira de Correios e Telégrafos, bastando para sua validade que se demonstre que a correspondência foi entregue no endereço correto.
25.4.	A validade do critério de comunicação processual do TCU foi referendada pelo Supremo Tribunal Federal, nos termos do julgamento do MS-AgR 25.816/DF, por meio do qual se afirmou a desnecessidade da ciência pessoal do interessado, entendendo-se suficiente a comprovação da entrega do 'AR' no endereço do destinatário:
'EMENTA: AGRAVO REGIMENTAL. MANDADO DE SEGURANÇA. DESNECESSIDADE DE INTIMAÇÃO PESSOAL DAS DECISÕES DO TRIBUNAL DE CONTAS DA UNIÃO. ART. 179 DO REGIMENTO INTERNO DO TCU. INTIMAÇÃO DO ATO IMPUGNADO POR CARTA REGISTRADA, INICIADO O PRAZO DO ART. 18 DA LEI nº 1.533/51 DA DATA CONSTANTE DO AVISO DE RECEBIMENTO. DECADÊNCIA RECONHECIDA. AGRAVO IMPROVIDO.
O envio de carta registrada com aviso de recebimento está expressamente enumerado entre os meios de comunicação de que dispõe o Tribunal de Contas da União para proceder às suas intimações.
O inciso II do art. 179 do Regimento Interno do TCU é claro ao exigir apenas a comprovação da entrega no endereço do destinatário, bastando o aviso de recebimento simples.'
25.5.	No caso vertente, haja vista a tentativa frustrada de notificação do Ibio (peça 12) devolvida pelo motivo de 'Endereço insuficiente, faltou o número' (peça 14) , sua citação foi renovada e dirigida ao seu presidente a partir do endereço proveniente de pesquisa realizada pelo TCU no Sistema CPF da Receita Federal, conforme evidenciado na consulta (peça 15) e nos respectivos expediente (peça 16) e aviso de recebimento (peça 17) .
25.6.	Não obstante o endereçamento válido e entregue ao destinatário, a pesquisa de endereço utilizada demonstra que o representante legal utilizado como destinatário faleceu em 2014 e não mais consta outro dirigente do instituto na base de dados atualizada da Receita Federal para fins de citação deste Tribunal.
25.7.	Sendo assim, ante o não comparecimento do instituto aos autos e ainda esgotadas as possibilidades de obtenção de outros domicílios nos sistemas administrativos à disposição desta Corte, nos termos delineados despacho de conclusão das comunicações (peça 19) , foi promovida a sua citação por meio do Edital 6/2020-TCU/Secex-TCE, de 5 de fevereiro de 2020 (peça 21) , publicado no Diário Oficial da União 52, Seção 3, de 17/3/2020 (peça 22) .
25.8.	Verifica-se, pois, que o responsável foi notificado, mediante edital, de forma bastante zelosa, razão pela qual se comprova devidamente a entrega do respectivo expediente em consonância com a lei e a jurisprudência aplicáveis.
25.9.	Superada a análise acerca da validade das notificações, transcorrido o prazo regimental fixado e mantendo-se inerte o aludido responsável, impõe-se que seja considerado revel, dando-se prosseguimento ao processo, com fulcro no art. 12, § 3º, da Lei 8.443, de 16 de julho de 1992.
25.10.	Nos processos do TCU, a revelia não leva à presunção de que seriam verdadeiras todas as imputações levantadas contra os responsáveis, diferentemente do que ocorre no processo civil, em que a revelia do réu opera a presunção da verdade dos fatos narrados pelo autor. Dessa forma, a avaliação da responsabilidade do agente não pode prescindir da prova existente no processo ou para ele carreada.
25.11.	Ao não apresentar sua defesa, o responsável deixou de produzir prova da regular aplicação dos recursos sob suas responsabilidades, em afronta às normas que impõem a gestores de recursos públicos a obrigação legal de, sempre que demandados pelos órgãos de controle, apresentar os documentos que demonstrem a correta utilização das verbas públicas, a exemplo do contido no art. 93 do Decreto-Lei 200/67: 'Quem quer que utilize dinheiros públicos terá de justificar seu bom e regular emprego na conformidade das leis, regulamentos e normas emanadas das autoridades administrativas competentes'.
25.12.	Com efeito, conforme as análises empreendidas na fase interna e pela unidade técnica deste Tribunal em sede de instrução preliminar (peça 6) , nos presentes autos constatou-se a não comprovação da boa e regular aplicação de parte dos recursos públicos recebidos por força do Contrato de Repasse 149.625-85/2002 (Siafi 476628) , ocasionada pela ausência de documentos idôneos e imprescindíveis à análise da prestação de contas final.
25.13.	Mesmo as alegações de defesa não sendo apresentadas, considerando o princípio da verdade real que rege esta Corte, procura-se buscar, em manifestações dos responsáveis na fase interna desta Tomada de Contas Especial, argumentos que possam ser aproveitados em favor deles. No entanto, a despeito de notificado durante a fase apuratória, acerca do prejuízo aos cofres públicos configurado pelo tomador, da mesma forma, não houve manifestação nesse sentido, assim como as alegações de defesa apresentadas pela Sra. Carla Marisa Pereira Rocha não se prestam a este fim.
25.14.	A rigor, na condição de presidente do Ibio também notificado pelo tomador durante a fase interna, o Sr. Everaldo Lima Queiroz, em defesa da entidade à época, limitou-se a informar que a documentação referente ao REA final havia sido encaminhada ao repassador em 27/12/2005, e todas as pendências estavam sendo devidamente tratadas com a gerência responsável da Caixa Econômica Federal, consoante o Relatório de Tomada de Contas Especial (peça 3, p. 24) .
25.15.	Ocorre, durante a execução do ajuste, o ministério repassador, após a análise do relatório de execução física de atividades apresentado pelo Ibio referente à aplicação da primeira parcela dos recursos, no valor de R$ 50.000,00, entendeu que as informações prestadas no Relatório de  Execução de Atividades (REA) estavam de acordo com o previsto no plano de trabalho e posicionou-se favorável à liberação da segunda parcela, nos termos do Parecer Técnico de 6/7/2014 (peça 2, p. 138) , a despeito de constatada uma inconsistência entre os valores programado e liberado da primeira parcela, a qual fora ajustada no desbloqueio subsequente.
25.16.	Não obstante as atividades já desempenhadas e aprovadas até então nos termos pactuados com a União, a Caixa, nos termos do Parecer Técnico 68/2016/GIGOV/FS (peça 2, p. 30) , assim consignou em relação à prestação de contas final:
' (...) somente localizamos juntado ao processo uma Declaração de Arquivamento e uma via do ofício datado de 27/12/2005, assinado pelo Sr. Everaldo Lima de Queiroz, endereçado ao MDA, sem protocolo de recebimento daquele ministério, informando o encaminhamento do REA final revisado e corrigido; demais documentos necessários à PCF não foram apresentados, a saber: Relatório de Execução Físico-Financeira, Relação de Comprovação de Pagamentos, Demonstrativo de Execução de Receitas e Despesas, Relatório de Cumprimento e Aceitação do Objeto, documentos fiscais e o imprescindível REA final homologado pelo gestor do programa, o qual não chegou ao nosso poder.'
25.17.	Em se tratando de processo em que a parte interessada não se manifestou acerca das irregularidades imputadas, não há elementos para que se possa efetivamente aferir e reconhecer a ocorrência de boa-fé na conduta da responsável, podendo este Tribunal, desde logo, proferir o julgamento de mérito pela irregularidade das contas, conforme nos termos dos §§ 2º e 6º do art. 202 do Regimento Interno do TCU.
25.18.	Nesse sentido, são os Acórdão 2064/2011-TCU-Primeira Câmara, da relatoria do Ministro Ubiratan Aguiar; 6.182/2011-TCU-1ª Câmara, da relatoria do Ministro Weber de Oliveira; 4.072/2010-TCU-1ª Câmara, da relatoria do Ministro Valmir Campelo; 1.189/2009-TCU-1ª Câmara, da relatoria do Ministro Marcos Bemquerer; e 731/2008-TCU-Plenário, da relatoria do Ministro Aroldo Cedraz; dentre outros.	
26.	Do desfecho
26.1.	Realizados os exames acerca das alegações de defesa apresentadas e da revelia configurada, por derradeiro, no que se refere à ocorrência da prescrição da pretensão punitiva deste Tribunal, consoante o incidente de uniformização de jurisprudência deliberado no Acórdão 1441/2016-TCU-Plenário, da relatoria do Ministro Benjamin Zymler, aplica-se o prazo prescricional de dez anos previsto no art. 205 do Código Civil vigente, a contar da data de ocorrência do fato tido por irregular.
26.2.	No presente caso, considera-se o ato irregular praticado em 17/4/2005, adotando-se como parâmetro o prazo final para a apresentação da prestação de contas em até sessenta dias após o término da vigência da avença (peça 2, p. 4, 102-116 e 228) . Isso porque o prejuízo ao erário decorre da realização de gastos em desacordo com a legislação aplicável, razão pela qual se espera que a entidade contratada, por intermédio de seu representante legal, promova a regularização até o momento em que prestou contas ao contratante. A partir daí, nasceu para a Administração Pública a pretensão para sancionar os responsáveis por informações inverídicas e falhas na prestação de contas encaminhada.
26.3.	Por sua vez, o ato que ordenou a citação e audiência ocorreu em 16/6/2019 (peça 8) , depois, portanto, do transcurso de dez anos entre esse ato e os fatos impugnados, operando-se, no entanto, o transcurso de dez anos entre esse ato e os fatos impugnados, razão pela qual configurado o esgotamento do prazo prescricional, deve-se reconhecer no presente processo, com fundamento no art. 205 do Código Civil vigente, a prescrição da ação punitiva por parte deste Tribunal.
26.4.	Destarte, ante a análise acima dispendida, devem as contas dos responsáveis arrolados serem julgadas irregulares, condenando-os, solidariamente, ao pagamento do débito apurado, sem a imposição de multa.
CONCLUSÃO
27.	Em face da análise promovida, opera-se a revelia em desfavor do Instituto da Biologia do Meio Ambiente (Ibio) , rejeitam-se as alegações de defesa da Sra. Carla Marisa Pereira Rocha e conclui-se que os atos por eles praticados configuraram dano aos cofres públicos federais devido a não comprovação da boa e regular aplicação de parte dos recursos públicos recebidos por força do Contrato de Repasse 149.625-85/2002 (Siafi 476628) , ocasionada pela ausência de documentos idôneos e imprescindíveis à análise da prestação de contas final, no montante original apurado de R$ 105.113,89.
28.	Não obstante o silêncio do Ibio, ouvida a Sra. Carla Marisa Pereira Rocha, foram apresentadas alegações de defesa improcedentes e incapazes de elidir as irregularidades cometidas, não sendo possível ser reconhecida a boa-fé dos referidos responsáveis. Relativamente a esse aspecto, o Plenário desta Casa sedimentou entendimento de que se tratando de processos atinentes ao exercício do controle financeiro da Administração Pública, tais como o que ora se examina, a boa-fé não pode ser presumida, devendo ser demonstrada e comprovada a partir dos elementos que integram os autos.
29.	Ademais, ao examinar a responsabilidade da pessoa jurídica de direito privado, deve-se avaliar, em regra, a boa-fé da conduta de seus administradores, uma vez que os atos destes obrigam a pessoa jurídica, desde que exercidos nos limites dos poderes definidos no ato constitutivo da entidade.
30.	No caso ora em exame, em se tratando de processos atinentes à observância da accountability pública, como condição imposta a uma entidade e a seu representante legal de demonstrar que administrou ou controlou os recursos a ela confiados em conformidade com os termos segundo os quais lhe foram entregues, a boa-fé não pode ser presumida, devendo ser demonstrada e comprovada a partir dos elementos que integram os autos, não sendo possível reconhecê-la, portanto.
31.	Tal interpretação decorre da compreensão de que, relativamente à fiscalização dos gastos públicos, privilegia-se como princípio básico a inversão do ônus da prova, pois cabe ao gestor comprovar a boa aplicação dos dinheiros e valores públicos sob sua responsabilidade.
32.	Destarte, desde logo, devem as contas do Instituto da Biologia do Meio Ambiente (Ibio) e da Sra. Carla Marisa Pereira Rocha ser julgadas irregulares, procedendo-se às condenações em débito, com, no entanto, o reconhecimento de ofício da prescrição da ação punitiva por parte deste Tribunal, com fundamento no art. 205 do Código Civil vigente e consoante o incidente de uniformização de jurisprudência deliberado no Acórdão 1441/2016-TCU-Plenário, da relatoria do Ministro Benjamin Zymler.
PROPOSTA DE ENCAMINHAMENTO
33.	Diante do exposto, submetem-se os autos à consideração superior, propondo ao Tribunal:
33.1.	considerar revel o Instituto da Biologia do Meio Ambiente (CNPJ: 04.607.717/0001-57) , com fundamento no § 3º, art. 12, Lei 8.443, de 16 de julho de 1992;
33.2.	rejeitar as alegações de defesa apresentadas pela Sra. Carla Marisa Pereira Rocha (CPF: XXX.268.198-XX) ;
33.3.	com fundamento nos arts. 1º, inciso I, 16, inciso III, alínea 'c' e § 2º, da Lei 8.443/1992 c/c os arts. 19 e 23, inciso III, da mesma Lei, e com arts. 1º, inciso I, 209, inciso III e § 5º, 210 e 214, inciso III, do Regimento Interno deste Tribunal, julgar irregulares as contas do Instituto da Biologia do Meio Ambiente (CNPJ: 04.607.717/0001-57) , na condição de pessoa jurídica de direito privado contratada; e da Sra. Carla Marisa Pereira Rocha (CPF: XXX.268.198-XX) , na condição de presidente do instituto (gestão de 1º/2/2001 a 1º/2/2005) ; e condená-los solidariamente ao pagamento das quantias a seguir especificadas, com a fixação do prazo de quinze dias, a contar da notificação, para comprovarem, perante o Tribunal (art. 214, inciso III, alínea 'a', do Regimento Interno) , o recolhimento da dívida aos cofres do Tesouro Nacional, atualizada monetariamente e acrescida dos juros de mora, calculados a partir da data discriminada, até a data do recolhimento, na forma prevista na legislação em vigor;
	Valor original (R$) 
	Data da ocorrência

	50.000,00
	5/6/2003

	50.000,00
	22/7/2004

	4.987,11
	29/10/2004

	126,78
	14/3/2005

Valor atualizado até 5/2/2020: R$ 249.010,64
33.4.	autorizar, desde logo, nos termos do art. 28, inciso II, da Lei 8.443/1992, a cobrança judicial da dívida caso não atendidas as notificações;
33.5.	autorizar, caso solicitado, o pagamento da dívida dos responsáveis em até 36 parcelas mensais e consecutivas, nos termos do art. 26 da Lei 8.443/1992 c/c o art. 217 do Regimento Interno, fixando-lhes o prazo de quinze dias, a contar do recebimento da notificação, para comprovarem perante o Tribunal o recolhimento da primeira parcela, e de trinta dias, a contar da parcela anterior, para comprovar o recolhimento das demais parcelas, devendo incidir sobre cada valor mensal, atualizado monetariamente, os juros de mora devidos, na forma prevista na legislação em vigor;
33.6.	alertar aos responsáveis que a falta de comprovação do recolhimento de qualquer parcela importará no vencimento antecipado do saldo devedor, nos termos do § 2º do art. 217 do Regimento Interno deste Tribunal;
33.7.	enviar cópia do acórdão que vier a ser proferido à Caixa Econômica Federal, ao Ministério da Agricultura, Pecuária e Abastecimento e aos responsáveis para ciência, informando que a deliberação, acompanhada do relatório e voto que a fundamentarem, estará disponível para consulta no endereço www.tcu.gov.br/acordaos, além de esclarecer que, caso requerido, o TCU poderá fornecer as correspondentes cópias, em mídia impressa, aos interessados e aos responsáveis;
33.8.	encaminhar cópia da deliberação ao Procurador-Chefe da Procuradoria da República no Estado da Bahia, nos termos do § 3º do art. 16 da Lei 8.443/1992 c/c o § 7º do art. 209 do Regimento Interno do TCU, para adoção das medidas que entender cabíveis, informando-lhe que o inteiro teor da deliberação pode ser consultado no endereço www.tcu.gov.br/acordaos."
2.	O MP/TCU, representado pelo subprocurador-geral Paulo Soares Bugarin, divergiu da proposta de encaminhamento alvitrada pela Secex-TCE, nos termos do seguinte parecer, parcialmente transcrito (peça 26) :
"Cuidam os autos de tomada de contas especial instaurada pela Caixa Econômica Federal (Caixa) , na condição de mandatária do Ministério do Desenvolvimento Agrário (MDA) , em desfavor do Instituto da Biologia do Meio Ambiente (Ibio) e de sua ex-presidente, Sra. Carla Marisa Pereira Rocha, em razão da não conclusão e da não apresentação de documentação necessária na prestação de contas final relativa ao Contrato de Repasse 149.625-85/2002, cujo objeto era a realização de ações de capacitação de agricultores em Ribeira do Pombal/BA, no âmbito do Programa Nacional de Fortalecimento da Agricultura Familiar (Pronaf) .
Para a consecução dos objetivos pactuados, foram previstos R$ 120.000,00, dos quais R$ 100.000,00 foram repassados pela União, enquanto o restante correspondeu à contrapartida do convenente. O ajuste vigeu entre 20/12/2002 e 18/2/2005, com prazo adicional de sessenta dias para a apresentação da prestação de contas.
O dano debatido nos autos, equivalente ao total transferido somado ao rendimento de aplicações financeiras, atinge R$ 105.113,89 em valores históricos. De acordo com a tomadora de contas, não há comprovação de que o objeto pactuado tenha sido concluído, assim como não foram apresentados pelo convenente todos os documentos necessários para a análise da prestação de contas final.
Apesar de o coordenador técnico do projeto, Sr. Everaldo Lima de Queiroz, haver afirmado em expediente de 20/5/2008 (peça 2, p. 24-28) que encaminhara a prestação de contas em 27/12/2005 (peça 2, p. 156-158) , a Caixa, ao buscar avaliar a prestação de contas em 2016, declarou no Parecer Técnico 68/2016/GIGOV/FS (peça 2, p. 30) que não localizou os documentos que teriam sido encaminhados pelo Ibio. Diante do insucesso das demais medidas administrativas intentadas, a mandatária da União instaurou esta TCE em 2018, impugnando o total repassado ao convenente e atribuindo a responsabilidade à pessoa jurídica e à sua presidente na época da contratação.
Na fase externa, a Secex-TCE seguiu o entendimento exposto pela tomadora de contas e buscou citar em solidariedade o Instituto da Biologia do Meio Ambiente e a Sra. Carla Marisa Pereira Rocha. Após tentativas infrutíferas de notificação do Ibio pela via postal, utilizou-se da citação ficta por edital (peça 22) . Nenhuma manifestação foi obtida em resposta, porém.
A ex-presidente apresentou alegações de defesa (peça 20) , em que declara ter ocupado apenas formalmente o cargo de administradora do Ibio, em razão da incompatibilidade funcional de seu então companheiro, Sr. Everaldo Lima de Queiroz, que era professor universitário e seria de fato o gestor do instituto convenente e coordenador do projeto correspondente ao contrato de repasse em exame. Afirma que não teria permanecido na instituição por mais que um ano, pois teria rompido a relação conjugal e se retirado da cidade. Alegou, ainda, que, após a notificação da citação pelo TCU, tentou obter informações relativas à execução do contrato de repasse, porém sem sucesso, justificando que sua única fonte seria o prefeito de Ribeira do Pombal/BA à época, que, porém, falecera antes de sua tentativa de localização.
Considerando insuficientes as argumentações submetidas pela responsável e reconhecendo a revelia do Ibio, a Secex-TCE (peça 23) propôs julgar irregulares as contas de ambos e condená-los em solidariedade ao recolhimento do débito imputado. Não foi proposta a aplicação de multa, pois se verificou o transcurso superior a dez anos desde a data de ocorrência dos fatos, tomando-se por referência o termo final para a apresentação da prestação de contas (17/4/2005) , e a ordem de citação na fase externa, ocorrida em 16/6/2019 (peça 8) .
Com as devidas vênias em relação ao posicionamento defendido pela unidade técnica, considero que o encaminhamento destas contas deve ser diverso, pois compreendo não estar plenamente atendido o princípio da ampla defesa e do contraditório no caso em exame.
Depreende-se dos elementos contidos nos autos que a prestação de contas parcial, relativa à primeira parcela dos recursos transferidos, obteve a aprovação da Caixa. Posteriormente, quando da análise da prestação de contas final, a mandatária da União declarou estarem ausentes vários documentos necessários para a comprovação da regular aplicação dos recursos, daí presumindo também que o objeto pactuado não teria sido concluído. Consequentemente, impugnou montante equivalente ao total concedido ao convenente.
Entretanto, deve-se observar que, segundo informado pelo então gestor do Ibio, Sr. Everaldo Lima de Queiroz, a prestação de contas final fora encaminhada ao concedente, acompanhada da documentação comprobatória, em 27/12/2005, ao passo que a Caixa só procurou analisá-la em 2016, mais de dez anos depois. A obtenção desses documentos junto ao gestor já não seria mais possível, pois ele falecera em 2014. Pode-se inferir, inclusive, que o próprio instituto convenente não estaria mais em funcionamento, uma vez que seu último endereço, informado nas comunicações de 2005 e 2008, correspondia à residência do Sr. Everaldo Lima de Queiroz.
Assim, não há como afirmar com certeza que a ausência dos comprovantes seria irregularidade atribuível à responsabilidade do convenente ou decorreria de falha da administração pública na custódia dos documentos pelo período superior a dez anos.
No que concerne à Sra. Carla Marisa Pereira Rocha, mesmo que não se acolham suas alegações por insuficiência de elementos, não se pode considerá-la administradora da entidade convenente após 1/2/2005, em virtude do final de seu mandato estatutário (peça 2, p. 50) e da inexistência de comprovante de eventual recondução. Dessa forma, a ausência de documentos na prestação de contas não pode ser atribuída à sua responsabilidade, uma vez que o termo final e o efetivo cumprimento dessa obrigação ocorreram após o término de seu mandato.
Ademais, sua primeira citação para se manifestar sobre as irregularidades apontadas em relação à prestação de contas do Contrato de Repasse 149.625-85/2002 somente se realizou no âmbito da fase externa desta TCE. Não há demonstração nos autos de que ela tenha sido efetivamente notificada pela administração pública durante os procedimentos anteriores ou da fase interna deste processo. Assim, transcorridos cerca de quinze anos desde a sua saída formal da administração do instituto convenente, mostra-se pertinente supor que seu direito à ampla defesa e ao contraditório se encontra fortemente dificultado. Mais ainda se for considerado que o Ibio provavelmente não mais existe, dada sua qualificação como pessoa jurídica inapta no cadastro do CNPJ.
Tal informação cadastral, inclusive, pode representar uma possível invalidade da citação do Instituto da Biologia do Meio Ambiente nestes autos, uma vez que talvez não possua mais existência no mundo fático. As tentativas infrutíferas de notificação pela via postal foram dirigidas a um endereço tido como insuficiente pelos correios (peças 12 e 14) e ao endereço do gestor falecido (peças 16 e 17) .
Como conclusão destas ponderações, considero não estar devidamente caracterizado que a irregularidade apontada nesta TCE seja da responsabilidade do convenente, dada a desídia da administração pública em proceder tempestivamente à análise da prestação de contas, assim como não está garantido o pleno exercício do direito de ampla defesa e de contraditório aos sujeitos responsabilizados, em razão do transcurso de longo lapso temporal sem notificação anterior e da possível invalidade da citação da instituição convenente.
Ante o exposto, este representante do Ministério Público de Contas manifesta, com as devidas vênias, divergência em relação ao encaminhamento alvitrado pela unidade técnica e propõe, em substituição, arquivar a presente tomada de contas especial, sem julgamento de mérito, por ausência de pressupostos de constituição e de desenvolvimento válido e regular do processo, nos termos do art. 212 do Regimento Interno do TCU".
É o relatório.

não há.

Subprocurador-Geral Paulo Soares Bugarin.

TOMADA DE CONTAS ESPECIAL. CONTRATO DE REPASSE. AUSÊNCIA DE APRESENTAÇAO DE DOCUMENTOS ESSENCIAIS À COMPROVAÇÃO DA BOA E REGULAR APLICAÇÃO DOS RECURSOS. DÉBITO INTEGRAL. CITAÇÃO DA ENTIDADE EM SOLIDARIEDADE COM A GESTORA. ALEGAÇÕES DE DEFESA DA PESSOA FÍSICA E REVELIA DA ENTIDADE. INDÍCIOS DE CITAÇÃO INVÁLIDA DA ENTIDADE. IMPOSSIBILIDADE DO EXERCÍCIO DA PLENA DEFESA E DO CONTRADITÓRIO. TRANSCURSO DE CERCA DE QUINZE ANOS APÓS A OCORRÊNCIA DOS FATOS GERADORES DO DÉBITO. AUSÊNCIA DE PRESSUPOSTOS DE DESENVOLVIMENTO VÁLIDO E REGULAR DA TOMADA DE CONTAS ESPECIAL. ARQUIVAMENTO DO PROCESSO. COMUNICAÇÕES.

TOMADA DE CONTAS ESPECIAL (TCE)

Secretaria de Controle Externo de Tomada de Contas Especial (Secex-TCE).

Examina-se tomada de contas especial (TCE) instaurada pela CAIXA Econômica Federal (CAIXA) contra o Instituto da Biologia do Meio Ambiente (Ibio) , em solidariedade com a Sra. Carla Marisa Pereira Rocha, ex-presidente da entidade (gestão de 1º/2/2001 a 1º/2/2005) , em razão da não conclusão do objeto e da não apresentação da documentação exigida na prestação de contas final referente ao contrato de repasse 149.625-85/2002 (Siafi 476628) , celebrado entre o então Ministério do Desenvolvimento Agrário (MDA) , representado pela CAIXA, e o instituto em tela, cujo objeto foi a realização de ações de capacitação de agricultores em Ribeira do Pombal/BA, no âmbito do Programa Nacional de Fortalecimento da Agricultura Familiar (Pronaf) .
O contrato de repasse teve valor total de R$ 120.000,00, sendo R$ 100.000,00 oriundos da União, os quais foram repassados integralmente, em parcela única, por meio da ordem bancária 2003OB000069, emitida em 3/6/2003[footnoteRef:2] (peça 2, p. 233) e creditada em conta bancária específica em 5/6/2003 (peça 2, p. 174) . [2:  Peça 3, p. 21-27.] 
O desbloqueio do montante repassado pela União foi efetuado em duas parcelas, no valor de R$ 50.000,00, tendo sido autorizado, ainda, o uso, pelo Ibio, dos recursos concernentes aos rendimentos de aplicação financeira, no total de R$ 5.113,69.
O ajuste vigorou no período de 20/12/2002 e 18/2/2005, com prazo adicional de sessenta dias para a apresentação da prestação de contas.
Segundo consignado no relatório no relatório de tomada de contas especial 235/2018, emitido em 11/4/2018, foi imputada responsabilidade à Sra. Carla Marisa Pereira da Rocha, em decorrência da não apresentação da prestação de contas final da aplicação dos recursos desbloqueados durante sua gestão, o que impossibilitou a verificação da conclusão do objeto pactuado. Em observância ao disposto na Súmula TCU 286, também foi imputada responsabilidade ao Ibio. O débito total foi de R$ 105.113,69 (valor histórico) .
Insta destacar a informação constante dos autos de que o coordenador de projeto do Ibio, Sr. Everaldo Lima de Queiroz, ao ser notificado, em 20/5/2008, sobre as pendências existentes na prestação de contas, alegou ter enviado o relatório de atividades final (REA) ao MDA, em 27/12/2005[footnoteRef:3]. A CAIXA verificou, contudo, que apesar de o mencionado ofício ter sido localizado, não foram apresentadas as relações de pagamento efetuados nem o REA final homologado pelo MDA[footnoteRef:4]. [3:  Peça 2, p. 30.]  [4:  Peça 2, p. 6.] 
Na fase externa da TCE, a Secex-TCE procedeu à citação da Sra. Carla Marisa Pereira da Rocha, em solidariedade com o Ibio, pelo valor total do débito estimado pelo tomador de contas especial.
O Ibio foi citado por edital, após diversas tentativas de notificação[footnoteRef:5], mas se manteve inerte.  [5:  Peça 22.] 
A ex-presidente Carla Marisa Pereira da Rocha apresentou alegações de defesa[footnoteRef:6], em que declarou ter ocupado apenas formalmente o cargo de administradora do Ibio e que o verdadeiro gestor do instituto seria o seu então companheiro, Sr. Everaldo Lima de Queiroz, coordenador do projeto referente contrato de repasse 149.625-85/2002. [6:  Peça 20.] 
A responsável alegou, ademais, que permanecera no Ibio por pouco mais de um ano e que depois do rompimento da relação conjugal com o Sr. Everaldo Lima de Queiroz, mudou de endereço. Por fim, aduziu, que, após ter sido citada, tentou, sem sucesso, obter informações relativas à execução do contrato de repasse.
A Secex-TCE propôs rejeitar as alegações de defesa apresentadas pela Sra. Carla Marisa Pereira da Rocha e considerar o Ibio revel[footnoteRef:7], e, consequentemente, julgar irregulares as contas de ambos os responsáveis, com condenação, solidária, ao recolhimento do débito. [7:  Peça 23.] 
Não houve proposta de aplicação de multa, tendo em vista o transcurso de prazo superior a dez anos entre a ocorrência do fato gerador (o vencimento do termo final para a apresentação da prestação de contas, em 17/4/2005) e a ordem de citação na fase externa, ocorrida em 16/6/2019[footnoteRef:8]. [8:  Peça 8.] 
O MP/TCU divergiu do encaminhamento proposto pela unidade instrutiva, por entender que, no caso concreto, o princípio da ampla defesa e do contraditório não foi plenamente observado. Propôs, alternativamente, arquivar a presente tomada de contas especial, sem julgamento de mérito, por ausência de pressupostos de constituição e de desenvolvimento válido e regular do processo, nos termos do art. 212 do Regimento Interno do TCU[footnoteRef:9]. [9:  Peça 26.] 
II
14.	Acolho a análise empreendida pelo MP/TCU, cujos fundamentos adoto como razões de decidir. 
15.	Com efeito, os pontos destacados no parecer do MP/TCU demonstram objetivamente que o presente processo carece de elementos que permitem o seu desenvolvimento válido e regular.
16.	Há que se destacar, inicialmente, que o prazo para a apresentação da prestação de contas da aplicação dos recursos relativos ao contrato de repasse em questão venceu após o término do mandato da Sra. Carla Marisa Pereira da Rocha, a qual foi sucedida pelo Sr. Everaldo Lima de Queiroz.
O referido gestor sucessor, por sua vez, afirmou em ofício encaminhado à Superintendência Regional Norte da Bahia, em 20/5/2008, que encaminhara a prestação de contas final ao MDA em 27/12/2005. Entretanto, a verificação desse fato pela CAIXA só ocorreu em 2016. Entre 2008 e 2016, o processo permaneceu sem exame, não havendo como se afirmar taxativamente que a ausência da documentação comprobatória da regular execução do contrato de repasse decorreu de omissão do gestor ou de falhas na guarda dos documentos correspondentes por parte do concedente. A esse respeito, transcrevo excerto do parecer do subprocurador-geral Paulo Soares Bugarin:
"Depreende-se dos elementos contidos nos autos que a prestação de contas parcial, relativa à primeira parcela dos recursos transferidos, obteve a aprovação da Caixa. Posteriormente, quando da análise da prestação de contas final, a mandatária da União declarou estarem ausentes vários documentos necessários para a comprovação da regular aplicação dos recursos, daí presumindo também que o objeto pactuado não teria sido concluído. Consequentemente, impugnou montante equivalente ao total concedido ao convenente.
Entretanto, deve-se observar que, segundo informado pelo então gestor do Ibio, Sr. Everaldo Lima de Queiroz, a prestação de contas final fora encaminhada ao concedente, acompanhada da documentação comprobatória, em 27/12/2005, ao passo que a Caixa só procurou analisá-la em 2016, mais de dez anos depois. A obtenção desses documentos junto ao gestor já não seria mais possível, pois ele falecera em 2014. Pode-se inferir, inclusive, que o próprio instituto convenente não estaria mais em funcionamento, uma vez que seu último endereço, informado nas comunicações de 2005 e 2008, correspondia à residência do Sr. Everaldo Lima de Queiroz.
Assim, não há como afirmar com certeza que a ausência dos comprovantes seria irregularidade atribuível à responsabilidade do convenente ou decorreria de falha da administração pública na custódia dos documentos pelo período superior a dez anos."
Ponto relevante ressaltado pelo MP/TCU diz respeito ao falecimento do Sr. Edvaldo, em 2014, e o provável fim das atividades do Ibio após essa data, dado que a entidade está registrada como pessoa jurídica inapta no cadastro do CNPJ. A citação do instituto, realizada em 2019, por meio de edital, seria, portanto, inválida. Importa transcrever a observação do Parquet especializado nesse sentido[footnoteRef:10] [10:  Peça 26.] 
"Tal informação cadastral, inclusive, pode representar uma possível invalidade da citação do Instituto da Biologia do Meio Ambiente nestes autos, uma vez que talvez não possua mais existência no mundo fático. As tentativas infrutíferas de notificação pela via postal foram dirigidas a um endereço tido como insuficiente pelos correios (peças 12 e 14) e ao endereço do gestor falecido (peças 16 e 17) ."
Quanto à Sra. Carla Marisa Pereira Rocha, além do aspecto já salientado sobre a expiração do seu mandato, à época do vencimento do prazo final para apresentação de contas, deve-se considerar que o exercício da ampla defesa de do contraditório pela responsável restou prejudicada no processo, uma vez que ela não foi notificada na fase interna desta tomada de contas especial e que somente veio a ser citada, na fase externa, em 16/7/2019[footnoteRef:11], conforme bem esclareceu o MP/TCU: [11:  Peça 13.] 
"No que concerne à Sra. Carla Marisa Pereira Rocha, mesmo que não se acolham suas alegações por insuficiência de elementos, não se pode considerá-la administradora da entidade convenente após 1/2/2005, em virtude do final de seu mandato estatutário (peça 2, p. 50) e da inexistência de comprovante de eventual recondução. Dessa forma, a ausência de documentos na prestação de contas não pode ser atribuída à sua responsabilidade, uma vez que o termo final e o efetivo cumprimento dessa obrigação ocorreram após o término de seu mandato.
Ademais, sua primeira citação para se manifestar sobre as irregularidades apontadas em relação à prestação de contas do Contrato de Repasse 149.625-85/2002 somente se realizou no âmbito da fase externa desta TCE. Não há demonstração nos autos de que ela tenha sido efetivamente notificada pela administração pública durante os procedimentos anteriores ou da fase interna deste processo. Assim, transcorridos cerca de quinze anos desde a sua saída formal da administração do instituto convenente, mostra-se pertinente supor que seu direito à ampla defesa e ao contraditório se encontra fortemente dificultado. (...) " 
Tendo em vista, portanto, que a citação da gestora do contrato de repasse ocorreu quase quinze anos após a ocorrência da irregularidade ensejadora desta TCE, sem comprovação nos autos de notificação anterior, com provável comprometimento de sua defesa, reputo adequado o encaminhamento proposto pelo MP/TCU. 
A presente TCE deve ser arquivada, ante a ausência de pressupostos válidos para o desenvolvimento regular do processo (art. 212 do RI/TCU) .
	Diante do exposto, manifesto-me pela aprovação do acórdão que ora submeto à apreciação deste Colegiado.
TCU, Sala das Sessões Ministro Luciano Brandão Alves de Souza, em 2 de março de 2021.
Weder de Oliveira
Relator